臺灣高等法院臺南分院民事判決　九十三年度勞上易字第三號　 Ｋ
　　　上　訴　人　乙　○　○
　　　　　　　　　丁　○　○
　　　　　　　　　戊　○　○
　　　　　　　　　己　○　○
　　　　　　　　　甲　○　○
　　　訴訟代理人　張　智　學　律師
　　　上　訴　人　嘉義縣政府
　　　法定代理人　丙　○　○
　　　訴訟代理人　黃　文　力　律師
　　　複代　理人　何　永　福　律師
右當事人間請求給付退休金事件，上訴人對於民國九十三年三月九日臺灣嘉義地方法
院九十二年度勞訴字第六號第一審判決提起上訴，本院於九十三年八月十日言詞辯論
終結，判決如下：
    主    文
原判決關於駁回上訴人乙○○等五人後開第二項之訴部分，暨命其負擔訴訟費用之裁
判均廢棄。
上訴人嘉義縣政府應再給付上訴人乙○○新台幣玖萬零參佰參拾貳元、上訴人丁○○
新台幣玖萬零伍佰肆拾柒元、上訴人戊○○新台幣玖萬捌仟肆佰壹拾捌元、上訴人己
○○新台幣玖萬壹仟陸佰玖拾伍元、上訴人甲○○新台幣貳拾壹萬壹仟肆佰貳拾貳元
，及均自民國九十二年五月二十一日起至清償日止，按年息百分之五計算之利息。
上訴人乙○○等五人其餘上訴駁回。
第一審及第二審訴訟費用，由上訴人嘉義縣政府負擔十分之九，其餘由上訴人乙○○
等五人負擔。
上訴人嘉義縣政府之上訴駁回。
第二審訴訟費用，由上訴人嘉義縣政府負擔。
    事    實
甲、上訴人乙○○等五人方面：
一、聲明：求為判決：
Ａ、上訴聲明
（一）原判決不利於上訴人之部分廢棄。
（二）右廢棄部分，被上訴人嘉義縣政府應再給付上訴人乙○○新台幣一十四萬四千
      二百四十六元；丁○○一十四萬六千二百三十二元；戊○○一十五萬一千九百
      五十元；己○○一十四萬二千百七十八元；甲○○二十一萬八千三百六十一元
      ，及自九十二年五月二十一日起，按週年利率百分之五計算之利息。
（三）第一審廢棄部分及第二審訴訟費用均被上訴人負擔。
（四）願供擔保請准宣告假執行。
Ｂ、答辯部分
（一）上訴駁回。
（二）訴訟費用由被上訴人負擔。
二、陳述：除與原判決記載相同者，茲引用外，另補稱：
（一）勞動基準法（下稱勞基法）第一條規定：「為規定勞動條件最低標準，保障勞
      工權益，加強勞雇關係，促進社會與經濟發展，特制定本法；本法未規定者，
      適用其他法律之規定。雇主與勞工所訂勞動條件，不得低於本法所定之最低標
      準。」，足認勞基法之立法目的在於保護勞工，因此在法無明文及當事人未有
      明確之約定時，自應採取對勞工較有利之計算方法，而依勞基法計算退休金前
      十五年係採一年給與二個基數，每一基數之標準係指核准退休時一個月之「平
      均工資」，而所謂「平均工資」係指「計算事由發生之當日前六個月內所得工
      資總額除以該期間之總日數所得之金額」，勞基法第五十五條第一項、第二項
      、第二條第四款分別著有明文，自是較駕駛員管理辦法第二十一條第一項第一
      款修正前之「工餉」及修正後之「工資」為有利於勞工，足證依逆算法先採計
      勞基法施行後之工作年資計算退休金為較有利於勞工，且參酌勞基法之立法目
      的既在保護勞工，採行逆算法之結果，才能使在同一事業單位上工作越久之勞
      工，領取較多之退休金，不致發生工作越久，領的平均退休金越少之不公平現
      象，也才能鼓勵優秀勞工樂於留任原事業單位，不致於工作年資達最大上限後
      急於退休，進而汲汲於工作，並借重其豐富經驗為資方創造出最大利潤，提昇
      國家整體生產總能，創造勞資雙贏之局。
（二）按本法施行前，事業單位原定退休標準優於本法者，從其規定。勞基法第五十
      五條第三項後段定有明文，而「優於」之認定原則，依內政部七十五年十二月
      十六日台（七五）內勞字第四六五五四七號函補充規定勞工退休標準之認定原
      則與應行注意事項第二項第三款規定含「勞工退休基數較該法（勞基法）第五
      十五條規定為高者。」，經查上訴人於七十三年七月三十一日前於公車處已有
      十五年八個月工作年資，依駕駛員管理辦法第二十一條第一項第一款、第二項
      規定：「合於前條第一款或第二款第一目、第二目者，按其在該管理處服務年
      資，每滿一年給予二個月工資之一次退職金，至多以五十個月為限。」、「前
      項服務年資之餘資滿六個月以上者，以一年計算，未滿六個月者，以半年計算
　　　。」則依前開說明，上開管理辦法第二十一條第一項第一款明定「至多以五十
　　　個月為限」亦應適用。且觀之勞基法第五十五條第一項第一款規定：「按其工
　　　作年資，每滿一年給與兩個基數。但超過十五年之工作年資，每滿一年給與一
　　　個基數，最高總數以四十五個基數為限。」，所謂「最高總數以四十五個基數
　　　為限」之規定，顯指勞工退休年資全部在勞基法施行後，或計算勞工退休金之
　　　年資跨越勞基法施行前後時，計算勞基法施行後之年資最高應以四十五個基數
　　　為限，亦即勞工之退休年資跨越勞基法時代，全部之總退休年資不應以四十五
　　　個基數為限，而應以較有利之原事業單位規定所訂之標準為最高上限，況勞基
　　　法第一條之立法目的亦明文：「為規定勞動條件最低標準，保障勞工權益，‧
　　　‧‧」，而勞基法第五十五條第三項後段即為從優認定原則，適為體現此保護
　　　勞工精神之規定，自不得因勞基法之制定，反更使勞工原得獲得之較高基準因
　　　而受限，減損其原可得之權益。是則本件上訴人乙○○等五人所得獲取之退休
　　　基數應為對其較有利之駕駛員管理辦法第二十一條第一項第一款所規定之「至
　　　多以五十個月為限」，而非勞基法第五十五條第一項第一款所規定之「最高總
　　　數以四十五個基數計算」。
三、證據：引用原審之立證方法。
乙、上訴人嘉義縣政府方面：
一、聲明：求為判決：
Ａ、上訴部分
（一）原判決不利上訴人部分廢棄。
（二）右廢棄部分，被上訴人於第一審之訴暨假執行之聲請均駁回。
（三）第一、二審訴訟費用均由被上訴人負擔。
Ｂ、答辯聲明
（一）上訴駁回。
（二）第二審訴訟費用由上訴人負擔。
二、陳述：除與原判決記載相同者，茲引用外，另補稱：
（一）勞基法第五十五條第一項第一款所規定者係指受雇前十五年之工作年資，應自
      受雇之初起算，而非自勞基法公布施行日起算，原審以適用勞基法後之時間，
      作為計算前十五年工作年資之起算點，與法有違：
    (一)勞基法第五十五條第一項第一款規定「按其工作年資，每滿一年給與兩個基數
      。但超過十五年之工作年資，每滿一年給與一個基數，最高總數以四十五個基
　　　數為限。未滿半年者以半年計；滿半年者以一年計。」關於年資橫跨勞基法適
　　　用前後退休之勞工，其退休金之計算方式司法業務研討會結論為：「無論依勞
　　　基法或舊法所規定之前十五年（以一年二個基數計算之年資，應自受雇之初起
　　　算。」最高法院八十年度台上字第一六九一號判決要旨「且勞基法第五十五條
　　　第一項第一款規定每滿一年二個基數之前十五年年資，應自受雇之初起算，而
　　　非自勞基法施行起另行起算」。
    (二)行政院勞工委員會亦認為「勞工適用勞動基準法前後之工作年資，應合併計算
      湊足十五年，再合計畸零年資之退休金。所詢勞工工作年資十五年以內之部分
      ，合計給予三十個基數之退休金，其適用本法前之工作年資為十年十個月又七
      天，係屬其全部工作年資十五年以內之部分：：」、「：：其適用本法後之工
      作年資，在全部工作年資十五年以內之部分，每滿一年給與兩個月平均工資，
　　　超過十五年之部分，每滿一年給與一個月平均工資：：」，亦認勞基法所規定
    　前十五年」（以一年二個基數計算之年資，應自受雇之初起算。
    (三)依修正前勞基法施行細則第五條規定（按目前之細則第五條係於八十六年六月
      十二日經內政部修正）「勞工工作年資服務同一事業單位為限，並自受雇當日
      起算。本法公布施行前已在同一事業單位工作之年資應合併計算」，亦有明文
      規範勞基法公布施行前已在同一事業單位工作之年資應合併計算，則在當時舊
　　　施行細則第五條仍有效之年代之退休金請求，自應依當時的法律規定為計算，
　　　亦即前十五年之年資應合併計算。
    (四)原審所引之勞基法第八十四條之二條文，係於八十五年十二月二十七日才經總
      統公布之條文，依勞基法第八十六條「本法自公布日施行」、中央法規標準法
      第十三條規定「法規明定自公布或發布日施行者，自公布或發布之起算至第三
      日起發生效力」，亦即自八十五年十二月二十九日始生效力（不得溯及既往）
      。原審判決驟依該條文規定即率認前十五年之工作年資應自勞基法施行日起算
      ，顯有違法律不溯及既往原則。
    (五)勞基法第八十四條之二「勞工工作年資自受僱之日起算，適用本法前之工作年
      資，其資遣費及退休金給與標準，依其當時應適用之法令規定計算；當時無法
　　　令可資適用者‧依各該事業單位自訂之規定或勞雇雙方之協商計算之。適用本
　　　法後之工作年資，其資遣費及退休金給與標準，依第十七條及第五十五條規定
　　　計算。」亦明文規定「勞工工作年資自受僱之日起算」，與之前所述舊勞基法
　　　施行細則第五條規定相符，則前十五年之工作年資，自應合併計算，亦即受雇
　　　之初起算前十五年之工作年資。
    (六)就事理而論，在勞基法公布施行前，勞工得依台灣省工廠工人退休規則或本件
      駕駛員管理辦法之相關規定，就其勞基法施行前之年資請求雇主給予退休金（
      每滿一年給予二個基數），已甚為有利，若就七十三年八月一日以後的年資再
      主張前十五年每滿一年給予二個基數，豈不雙重受利？雇主豈不雙重受害？
    (七)就法律適用而論，勞雇關係並不因勞基法的施行而有變化，換言之，勞基法的
　　　施行並未創設新的勞雇關係，原有的勞動年資並未因勞基法施行而中斷，則就
　　　其勞動年資的計算，自應自受雇之初起算，才符合法律之規定。
    (八)再就法律不溯及既往原則論：基於法律的安定性及人民的預見能性，法律不溯
      及既往應為法律適用之大原則，如此人民對法律方可產生信賴，不致無所適從
      。勞基法公布施行，對雇主是一項大限制，一切行事均應依勞基法規定，只得
      優於勞基法不得低於勞基法。自適用勞基法之時起，雇主不得再任意解雇勞工
      ，勞工並得依法請求退休金。若雇主於適用勞基法後，再行進用新的員工，其
      知道勞基法的規定，並得預為成本損益分析，然就舊的員工，雇主並無從預為
      勞基法的損益分析，終止勞動契約既受到限制，則就退休金的給予，其計算自
      應就施行前後的年資合併計算，前十五年年資的計算亦應依此計算，。
（二）本件正確合法的計算方式，可整理如下：
　　(一)在勞基法公布施行前應依駕員管理辦法規定計算退休金，無台灣省工廠工人退
　　　休規則之適用，並以六十八年十月二十六日為區分點，分二階段計算：
　　1.六十八年十月二十六日以前應依工餉乘以該階段之基數，計算該部分之退休金
　　　。
　　2.六十八年十月二十六日（含）以後應依工資乘以該階段之基數，計算該部分之
      退休金。
    (二)在勞基法公布施行（七十三年八月一日含）後，應依勞基法規定以平均工資乘
      以該階段之基數計算該部分退休金。但是「前十五年」（以一年二個基數計算
      ）之年資，應自受雇之初起算，而非自勞基法公布施行之日起算。
（三）退步言，本件上訴人乙○○等五人得請求的退休金應以勞基法最高之四十五個
      基數之金錢為最高額：
    (一)依嘉義市政府函文：「：：如以原適用退休辦法核給超過四十五個基數退休金
      ，惟計算之金額尚未達依勞基法規定計算方式四十五個基數核計之金額，則該
      員於適用勞基法後之年資仍應依其服務年資每滿一年給予一個基數（一個月平
      均工資），未滿半年者以半年計，採計至退休金總額達依勞基法規定之計算方
      式四十五個基數者，惟如尚有剩餘年資則不再採計。」、又上訴人戊○○向勞
      委會申請函譯之覆函「勞基法第八十四條之二規定，適用該法前之工作年資，
      其退休金給與標準，依當時應適用之法令規規定計算；當時無法令可資適用者
      ，依各該事業單位自訂之規定或勞雇雙方之協商計算之。適用本法後之工作資
      ，其退休金給與標準，應依第五十五條規定計算之，依該法第五十五規定，退
      休金按工作年資每滿一年給與二個基數，但超過十五年之工作年資，每滿一年
      給與一個基數，最高總數以四十五個基數為限。：：」
    (二)綜合上揭函釋見解，應可認定跨越勞基法施行前後年資之勞工退休時，其退休
      金之計算：勞基法施行前年資之退休金依當時應適用之法令規定計算，勞基法
      施行後年資之退休金則依勞基法之規定計算退休金，最高不得超過勞基法所定
      之四十五個基數計算之金額。此何以上訴人嘉義縣政府於核算應給予上訴人乙
      ○○等五人退休金時均有一欄勞基法最高限額，此即要比較上訴人嘉義縣政府
      依上揭規定核算勞工橫跨勞基法施行前後年資退休金之數額有無超過勞基法的
      最高限額，若未超過，則全數給予，若有超過，則以勞基法計算之平均工資乘
      以四十五個基數之數額為給予。
    (三)依原審判決，其認定上訴人乙○○得請領之退休金為一百五十七萬五千七百二
      十二元，然按乙○○依勞基法計算之退休金之最高限額為一百五十四萬六千五
      百一十五元，超過二萬九千二百零七元，原審就此顯多判了二萬九千二百零七
      元；其認定上訴人丁○○得請領之退休金為一百六十萬七千七百九十六元，然
      按丁○○依勞基法計算其退休金之最高限額為一百五十七萬七千四百三十元，
      超過三萬零三百六十六元，原審就此顯然多判了三萬零三百六十六元；其認定
      上訴人戊○○得請領之退休金為一百五十九萬五千七百八十九元，然按戊○○
      依勞基法計算其退休金之最高限額為一百五十七萬三千四百七十元，超過二萬
      二千三百一十九元，原審就此顯多判了二萬二千三百一十九元；其認定上訴人
      己○○得請領之退休金為一百五十七萬九千一百零六元，然按己○○依勞基法
      計算其退休金之最高限額為一百五十五萬一千零六十元，超過二萬八千零四十
      六元，原審就此顯多判了二萬八千零四十六元。
（四）臺灣省各縣市公共汽車（船）管理處駕駛員管理辦法應分段適用：
　　(一)按上開駕駛員管理辦法第二十一條第一項第一款原規定：「合於前條第一款或
　　　第二款第一目、第二目者，按期在該管理處服務年資，每滿一年給予二個月工
　　　餉之一次退職金，至多以五十個月計算。」是以最早應以「工餉」計算退休金
    　。其後於六十八年十月二十六日臺灣省各縣市公共汽車（船）管理處駕駛員管
　　　理辦法第二十一條第項第一款條正，將「工餉」修正為「工資」，是以有關人
　　　員之退休金給予，應區○○○○段適用。。
    (二)在六十八年十月二十六日前之工作年資，應依「工餉」來計算退休金；六十八
      年十月二十六日後至勞基法適用前（七十三年八月一日）之工作年資，應依「
      工資」來計算退休金。
    (三)所謂「工餉」，依行政院於八十七年六月二十四日修正公布全國軍公教員工待
      遇支給要點第四點（一）薪俸部分４：「技工、工友工餉，照附表四所訂標準
      支給。」、行政院於九十年二月十四日修正公布事務管理規則第三百五十五條
      ：「工友之工餉，分本餉、年功餉，依各機關學校工友工餉核支標準表之規定
      核支之。其係後備軍人轉業者，並依後備軍人轉任各機關學校工友提敘餉級標
      準表規定辦理，得按年核計加級至本餉最高級，如尚有積餘年資，且其年終考
      核合於第三百五十八條之規定，則按年核計加級至年功餉最高級為止。」，是
      駕駛員管理辦法原第八條、第十六條、第二十一條第一項第一款所稱之工餉，
      應即指上開行政命令所稱之工餉，應即指上開行政命令所稱之工餉，不同於勞
      基法所稱之基本工資。
（五）行政法院九十年度判字第六七一號判決不適用於本件：
　　　上開判決乃為有關遺產稅之爭議，屬行政法上之爭議，與本件當事人間為單純
　　　民事爭議不同，其於相同事件應為相同處理，不同事件，應為不同之處理，上
　　　開判決與本件事實完全不同，自無從援用。
三、證據：除引用原審之立證方法外，另補提：
（一）實務見解三份。
（二）書函四份。
    理    由
一、上訴人乙○○等五人起訴主張：上訴人乙○○等五人前均任職於上訴人嘉義縣政
    府之事業單位嘉義縣公共汽車管理處，上訴人乙○○擔任技工，自五十八年七月
    三日起受雇至九十一年十二月二日止自請退休；上訴人丁○○擔任技工，自六十
    年四月二十八日起受雇至九十二年二月二十五日止屆齡強制退休；上訴人戊○○
    擔任技工，自五十八年七月十三日起受雇至九十一年十一月一日止自請退休；上
    訴人己○○擔任技工，自六十一年四月十五日起受雇至九十一年十月一日止自請
    退休；上訴人甲○○擔任駕駛員，自六十六年九月三日起受雇至九十一年十二月
    十六日止自請退休。按勞基法係七十三年八月一日施行，勞基法施行前應依台灣
    省工廠工人退休規則計算退休金，勞基法施行後依勞基法計算退休金，而勞基法
    第五十五條規定，最高總數以四十五個基數為限，係指勞基法施行後之年資最高
    應以四十五個基數為限，即勞工退休年資跨越勞基法施行前後者，全部總退休年
    資不以四十五個基數為限，應以較有利之原事業單位規定所訂之標準為最高上限
    ，因之以駕駛員管理辦法第二十一條第一項第一款規定之「至多以五十個月為限
    」為最高上限。然上訴人乙○○等五人退休時因上訴人嘉義縣政府計算退休金有
    誤，爰依台灣省工廠工人退休規則第九條、第十條、駕駛員管理辦法第二十一條
    、第二十四條、勞基法第五十五條規定計算退休金，上訴人乙○○應得退休金為
    一百七十一萬九千九百六十七元，上訴人嘉義縣政府僅給付一百三十萬五千七百
    七十五元；上訴人丁○○應得退休金為一百七十五萬四千零二十八元，上訴人嘉
    義縣政府僅給付一百三十二萬零八百五十二元；上訴人戊○○應得退休金為一百
    七十四萬七千七百三十九元，上訴人嘉義縣政府僅給付一百三十一萬六千八百五
    十六元；上訴人己○○應得退休金為一百七十二萬一千六百八十四元，上訴人嘉
    義縣政府僅給付一百二十九萬一千九百零四元；上訴人甲○○應得退休金為二百
    萬六千一百二十九元，上訴人嘉義縣政府僅給付一百四十七萬六千八百五十五元
    ，茲請求上訴人嘉義縣政府應分別給付上訴人乙○○四十一萬四千一百九十三元
    ，上訴人丁○○四十三萬三千一百七十六元，上訴人戊○○四十三萬零八百八十
    三元，上訴人己○○四十二萬九千七百八十元，上訴人甲○○五十二萬九千二百
    七十四元，及均自起訴狀繕本送達翌日起至清償日止，按年息百分之五計算之利
    息。
二、上訴人嘉義縣政府則以：勞基法係七十三年八月一日施行，勞基法施行前應依台
    灣省工廠工人退休規則計算退休金，勞基法施行後依勞基法計算退休金，因上訴
    人乙○○等五人前均任職於嘉義縣公共汽車管理處，分別擔任技工、駕駛員等職
    位，於勞基法施行前台灣省政府就各縣市政府所僱用之駕駛員退休金之給與標準
    定有台灣省各縣市公共汽車（船）管理處駕駛員管理辦法，係當時同屬行政命令
    之台灣省工廠工人退休規則之特別規定，應優先適用，上訴人乙○○等五人主張
    勞基法施行前適用台灣省工廠工人退休規則與現行法令不符；又駕駛員管理辦法
    第二十一條第一項第一款於六十八年十月二十六日修法前規定：「合於前條第一
    款或第二款第一目、第二目者，按其在該管理處服務年資，每滿一年給與二個月
    工餉之一次退職金，至多以五十個月為限。」，修法後將『工餉』改為『工資』
    ，是以勞基法施行前適用之駕駛員管理辦法以六十八年十月二十六日為時點，區
    ○○○段分別以工餉、工資計算；再勞基法第五十五條第一項第一款規定：「按
    其工作年資，每滿一年給與兩個基數。但超過十五年之工作年資，每滿一年給與
    一個基數，最高總數以四十五個基數為限。未滿半年者以半年計；滿半年者以一
    年計。」，其受雇前十五年之工作年資，應自受雇之初起算，而非自勞基法公布
    施行日起算，有司法院七十四年十月十九日司法業務研究會第七期之二十二民事
    法律專題研究（三）可資參照，上訴人乙○○等五人所主張之退休金計算方法，
    顯然錯誤。上訴人乙○○應得退休金一百三十萬五千七百七十五元；上訴人丁○
    ○應得退休金為一百三十二萬零八百五十二元；上訴人戊○○應得退休金為一百
    三十一萬六千八百五十六元；上訴人己○○應得退休金一百二十九萬一千九百零
    四元；上訴人甲○○應得退休金為一百四十七萬六千八百五十五元，上訴人嘉義
    縣政府均已給付等語置辯。
三、上訴人乙○○等五人主張其五人前均任職於上訴人嘉義縣政府之事業單位嘉義縣
    公共汽車管理處，上訴人乙○○擔任技工，自五十八年七月三日起受雇至九十一
    年十二月二日止自請退休；上訴人丁○○擔任技工，自六十年四月二十八日起受
    雇至九十二年二月二十五日止屆齡強制退休；上訴人戊○○擔任技工，自五十八
    年七月十三日起受雇至九十一年十一月一日止自請退休；上訴人己○○擔任技工
    ，自六十一年四月十五日起受雇至九十一年十月一日止自請退休；上訴人甲○○
    擔任駕駛員，自六十六年九月三日起受雇至九十一年十二月十六日止自請退休。
    上訴人乙○○已領取退休金一百三十萬五千七百七十五元；上訴人丁○○已領取
    退休金為一百三十二萬零八百五十二元；上訴人戊○○已領取退休金為一百三十
    一萬六千八百五十六元；上訴人己○○已領取退休金一百二十九萬一千九百零四
　　元；上訴人甲○○已領取退休金為一百四十七萬六千八百五十五元之事實，業據
　　提出嘉義縣公共汽車管理處函、退休人員計算單、退休薪資狀況表影本各五份為
　　證，並為上訴人嘉義縣政府所不爭執，堪信為真實。
四、茲本件所應審酌者為：
（一）上訴人乙○○等五人於勞基法公布施行前所適用之請領退休金之依據為何？究
      係為工廠工人退休規則或為駕駛員管理辦法？是否因勞基法公布施行後，而應
      另行適用勞基法有關退休之相關規定？
（二）本件上訴人乙○○等五人之退休金應如何計算？上訴人乙○○等五人主張勞基
      法施行前依工廠工人退休規則，上訴人嘉義縣政府則主張依駕駛員管理辦法，
      且六十八年十月二十六日駕駛員管理辦法修正前依「工餉」計算，之後依「工
      資」計算。
五、經查：
（一）上訴人乙○○等五人於勞基法公布施行前所適用之請領退休金之依據為何？究
      係為工廠工人退休規則或為駕駛員管理辦法？是否因勞基法公布施行後，而應
      另行適用勞基法有關退休之相關規定？
　　(一)按「勞工工作年資自受僱之日起算，適用本法前之工作年資，其資遣費及退休
      金給與標準，依其當時應適用之法令規定計算。當時無法令可資適用者，依各
      該事業單位自訂之規定或勞雇雙方之協商計算之。適用本法後之工作年資，其
      資遺費與退休金給與標準，依第十七條及第五十五條規定計算」，勞基法第八
　　　十四條之二已定有明文。（八十五年十二月二十七日增訂）。且按為規定勞動
　　　條件最低標準，保障勞工權益，加強勞雇關係，促進社會與經濟發展，特制定
　　　本法；本法未規定者，適用其他法律之規定。雇主與勞工所訂勞動條件，不得
　　　低於本法所定之最低標準。勞基法第一條訂有明文。是規定勞動條件最低標準
　　　，保護勞工權益，加強勞雇關係，促進社會與經濟發展，為勞動法規之基本原
　　　則。從而如雇主與勞工所訂勞動條件更優於勞基法之規定，自無強令勞工捨原
　　　勞動條件而就勞基法之必要。
　　(二)查嘉義縣公車處隸屬嘉義縣政府，為嘉義縣政府之事業單位，而勞基法施行前
      ，就各縣市政府所僱用之駕駛員退休金之給與標準，及技工之管理得比照本辦
      法之規定辦理，台灣省政府於六十一年八月二十三日所公布之駕駛員管理辦法
      第二十一條及第二十四條分別定有明文，該項行政命令規定之對象僅限於台灣
      省各縣市公共汽車（船）管理處所僱用之駕駛員，對當時施行同屬行政命令之
      台灣省工廠工人退休規則而言，係特別規定，應優先適用，是上訴人乙○○等
      五人適用勞基法前之工作年資，其退休金給與標準，自應依該駕駛員管理辦法
      計算。
    (三)依上訴人嘉義縣政府於原審所提之臺灣省各縣市公共汽車（船）管理處駕駛員
      管理辦法第二十一條第一項第一款規定「合於前條第一款或第二款第一目、第
　　　二目者，按其在管理處服務年資，每滿一年給與二個月工資之一次退職金，至
　　　多以五十個月為限」（原審卷第七三頁），核與現行勞基法第五十五條第一款
　　　規定之勞工退休金之給與標準「按其工作年資，每滿一年給與兩個基數。但超
　　　過十五年之工作年資，每滿一年給與一個基數，最高總數以四十五個基數為限
　　　。未滿半年者以半年計；滿半年者以一年計。
      」比較，前開管理辦法有關「工作年資，每滿一年給與兩個基數（管理辦法為
      二個月）」並無十五年之限制，且上限部分管理辦法為五十個月，亦高於勞基
      法之四十五個月。依前揭說明本件計算上訴人乙○○等五人之退休金，應一體
      適用上開管理辦法。自無因勞基法之公布施行反而弱化勞工之勞動條件，而違
　　　反勞基法第一條所揭示之保護勞工最低勞動條件之立法意旨。
    (四)是則本件上訴人乙○○等五人主張適用台灣省工廠工人退休規則固無理由；而
      上訴人乙○○等五人所得獲取之退休基數應為對其較有利之駕駛員管理辦法第
      二十一條第一項第一款所規定之「至多以五十個月為限」，而非勞基法第五十
      五條第一項第一款所規定之「最高總數以四十五個基數計算」，故上訴人嘉義
      縣政府主張以勞基法規定，最高總數以四十五個基數計算，亦不足採。
（二）本件上訴人乙○○等五人退休金應如何計算？上訴人乙○○等五人主張勞基法
      施行前依工廠工人退休規則，上訴人嘉義縣政府則主張依駕駛員管理辦法，且
      六十八年十月二十六日駕駛員管理辦法修正前依「工餉」計算，之後依「工資
      」計算。
　　(一)上訴人乙○○，自五十八年七月三日起受雇嘉義縣公車處擔任技工，至九十一
　　　年十二月二日止自請退休；上訴人丁○○自六十年四月二十八日起受雇嘉義縣
　　　公車處擔任技工，至九十二年二月二十五日止屆齡強制退休；上訴人戊○○自
　　　五十八年七月十三日起受雇嘉義縣公車處擔任技工，至九十一年十一月一日止
　　　自請退休；上訴人己○○自六十一年四月十五日起受雇嘉義縣公車處擔任技工
　　　，至九十一年十月一日止自請退休；上訴人甲○○自六十六年九月三日起受雇
　　　嘉義縣公車處擔任駕駛員，至九十一年十二月十六日止自請退休。上訴人五人
　　　任職時間雖跨越勞基法施行前後，依上揭法條規定及說明，自應將上訴人乙○
　　　○等五人退休金仍應依較有利於勞工即上訴人乙○○等五人之駕駛員管理辦法
　　　計算。
　　(二)查六十一年八月二十三日所公布之駕駛員管理辦法第二十一條所稱「工餉」與
　　　六十八年十月二十六日修正為「工資」之意義不同。
    1.按上開駕駛員管理辦法第二十一條第一項第一款原規定：「駕駛員一次退職金
　　　給付標準如左：合於前條第一款或第二款第一目、第二目者，按其在該管理處
　　　服務年資，每滿一年給予二個月工餉之一次退職金，至多以五十個月計算。」
　　　，其中「工餉」二字於六十八年十月二十六日業經修正為「工資」。
    2.所謂「工餉」，依行政院於八十七年六月二十四日修正公布全國軍公教員工待
      遇支給要點第四點（一）薪俸部分４：「技工、工友工餉，照附表四所訂標準
      支給。」、行政院於九十年二月十四日修正公布事務管理規則第三百五十五條
      ：「工友之工餉，分本餉、年功餉，依各機關學校工友工餉核支標準表之規定
      核支之。其係後備軍人轉業者，並依後備軍人轉任各機關學校工友提敘餉級標
      準表規定辦理，得按年核計加級至本餉最高級，如尚有積餘年資，且其年終考
　　　核合於第三百五十八條之規定，則按年核計加級至年功餉最高級為止。」是駕
　　　駛員管理辦法原第八條、第十六條、第二十一條第一項第一款所稱之工餉，應
　　　即指上開行政命令所稱之工餉，不同於勞基法所稱之基本工資。
    3.至所謂「工資」，參諸勞基法第二條第三款雖有立法定義，惟六十八年間勞基
      法尚未制定，依內政部六十四年五月六日台內勞字第六三二八○二號函：「工
      資乃因工作而獲致之報酬，不論其工作天數若干，均應發給工資」，是則工資
      之內涵包括因工作而獲得之各種報酬，不因雇主自訂之名義如何而影響給付計
      算之標準，此係我國向來之解釋，而嘉義縣公共汽車管理處勞工工作規則第五
      章「工資」第四十條規定：「本處勞工待遇比照全國軍公教人員技工（司機、
      工友）之規定以統一薪及專業補助二項為基本工資」，足認工資至少應包含工
      餉及專業加給二者，是上訴人乙○○等五人所辯「工餉」與「工資」應無差別
      等語，似無可採。
    (三)又本件於計算上訴人乙○○等五人之退休年資時應適用上開管理辦法已如前述
      ，惟秉於勞基法第一條之立法意旨，勞基法本為勞工工作條件之最低標準，是
      本件於計算上訴人乙○○等五人自退休日往前回溯至上開管理辦法修正前之退
      休金時，自應依勞基法所規定之六個月平均工資為計算之標準，併予敘明。
    (四)又勞工工作年資跨越勞基法施行前、後時，依勞基法第八十四條之二規定，分
      別依該事業單位所自訂之規定及勞基法計算退休金時，其退休年資總計均逾上
      開管理辦法之「五十個月」或勞基法之「四十五個基數」之上限時，此時計算
      勞工之退休年資，究應採取「順算法」（自任職月起，向後算至滿最高上限止
      ），抑應採「逆算法」（自退休之日起向前溯算至滿最高上限止）以減除不應
      計入之年資？
    　觀諸勞基法第八十四條之二規定「勞工工作年資自受雇之日起算，適用本法前
      之工作年資，其資遣費及退休金給與標準，依其當時應適用之法令規定計算；
      當時無法令可資適用者，依各該事業單位自訂之規定或勞雇雙方之協商計算之
      。適用本法後之工作年資，其資遣費及退休金給與標準，依第十七條及第五十
      五條規定計算。」，僅規定計算勞工工作年資之總數之起算點及退休金應適用
      之法令，並未規定退休年資在跨越勞基法施行前後時，應先採計勞基法施行後
      之年資總數或先採計勞基法施行前之年資總數？茲參以勞基法第一條規定：「
      為規定勞動條件最低標準，保障勞工權益，加強勞雇關係，促進社會與經濟發
      展，特制定本法；本法未規定者，適用其他法律之規定。雇主與勞工所訂勞動
      條件，不得低於本法所定之最低標準。」，足認勞基法之立法目的在於保護勞
      工，因此在法無明文及當事人未有明確之約定時，自應採取對勞工較有利之計
　　　算方法。查本件計算上訴人乙○○等五人之退休金計算基數，依上述勞基法立
　　　法目的，應適用上開駕駛員管理辦法，以最高五十個月為上限，已如前述。且
　　　參酌上述勞基法之立法目的既在保護勞工，則無論勞基法施行前或施行後，依
　　　同法第八十四條之二規定自受僱之日起算，即應採行順算法，如此才能使在同
　　　一事業單位上工作越久之勞工，領取較多之退休金，不致發生工作越久，領的
　　　平均退休金越少之不公平現象，也才能鼓勵優秀勞工樂於留任原事業單位，不
　　　致於工作年資達最大上限後急於退休，進而汲汲於工作，並借重其豐富經驗為
　　　資方創造出最大利潤，提昇國家整體生產總能，創造勞資雙贏之局。上訴人嘉
      義縣政府主張以順算法計算上訴人乙○○等五人之退休金，應屬可採。
（三）本件上訴人乙○○等五人之退休金，採行順算法，並以最高總數五十個基數計
      算其應得退休金如下：
　　(一)上訴人乙○○部分：
　　1.上訴人乙○○自五十八年七月三日起受雇至九十一年十二月二日止自請退休，
　　　工作年資為三十三‧五年，基數為五十個基數；退休前六個月平均工資為三萬
　　　四千三百六十七元，駕駛員管理辦法於六十八年十月二十六日修正前上訴人乙
　　　○○之工餉為一萬六千九百三十五元，有上訴人乙○○之薪資清單影本附卷可
      參，亦為上訴人嘉義縣政府所不爭執。
    2.六十八年十月二十六日至九十一年十二月二日上訴人乙○○退休止，上訴人乙
      ○○於本段期間之退休年資為二三‧五年，依駕駛員管理辦法第二十一條之「
      每滿一年給與二個月工資之一次退職金」之規定，以二三‧五年工作年資計算
      共計須給與四十七個月工資，是則本段期間，上訴人乙○○應得之退休金為一
      百六十一萬五千二百四十九元（34367×47=0000000）。
    3.上訴人乙○○於前段期間計算之退休金，已用掉四十七個基數，尚有三個基數
      ，而依上訴人嘉義縣政府提出之上訴人乙○○平均工資表，上訴人乙○○之工
      餉為一萬六千九百三十五元，是則本段期間，上訴人乙○○應得之退休金為五
      萬零八百零五元（16935×3=50805）。
    4.上訴人乙○○可請領之退休金為一百六十六萬六千零五十四元（計算式為：
　　　0000000+50805=0000000），扣除上訴人嘉義縣政府已支付之一百三十萬五千
      七百七十五元，尚可請求上訴人嘉義縣政府給付三十六萬零二百七十九元（
      0000000-0000000=360279)。
　　(二)上訴人丁○○部分：
    1.上訴人丁○○自六十年四月二十八日起受雇至九十二年二月二十五日止屆齡強
      制退休，工作年資三十一‧八年，基數為五十個基數，退休前六個月平均工資
      為三萬五千零五十四元，駕駛員管理辦法於六十八年十月二十六日修正前上訴
　　　人丁○○之工餉為一萬六千九百三十五元，有上訴人丁○○之薪資清單影本附
　　　卷可參，亦為上訴人嘉義縣政府所不爭執。
    2.六十八年十月二十六日至九十二年二月二十五日上訴人丁○○退休止，上訴人
      丁○○於本段期間之退休年資為二三‧五年，依駕駛員管理辦法第二十一條之
      「每滿一年給與二個月工資之一次退職金」之規定，以二三‧五年工作年資計
      算共計須給與四十七個月工資，是則本段期間，上訴人丁○○應得之退休金為
      一百六十四萬七千五百三十八元（35054×47=0000000）。
    3.上訴人丁○○於前段期間計算之退休金，已用掉四十七個基數，尚有三個基數
      ，而依上訴人嘉義縣政府提出之上訴人丁○○平均工資表，上訴人丁○○之工
      餉為一萬六千九百三十五元，是則本段期間，上訴人丁○○應得之退休金為五
      萬零八百零五元（16935×3=50805）。
    4.上訴人丁○○可請領之退休金為一百六十九萬八千三百四十三元（計算式為：
　　　0000000+50805=0000000），扣除上訴人嘉義縣政府已支付之一百三十二萬零
      八百五十二元，尚可請求上訴人嘉義縣政府給付三十七萬七千四百九十一元（
      0000000-0000000=377491)。
　　(三)上訴人戊○○部分：
  　1.上訴人戊○○自五十八年七月十三日起受雇至九十一年十一月一日止自請退休
　　　，工作年資為三十三‧六二，基數為五十個個基數，退休前六個月平均工資為
　　　三萬四千九百六十六元，駕駛員管理辦法於六十八年十月二十六日修正前上訴
　　　人戊○○之工餉為一萬六千九百三十五元，有上訴人戊○○之薪資清單影本附
　　　卷可參，亦為上訴人嘉義縣政府所不爭執。
    2.六十八年十月二十六日至九十一年十一月一日上訴人戊○○退休止，上訴人戊
　　　○○於本段期間之退休年資為二三‧五年，依駕駛員管理辦法第二十一條之「
　　　每滿一年給與二個月工資之一次退職金」之規定，以二三‧五年工作年資計算
　　　共計須給與四十七個月工資，是則本段期間，上訴人戊○○應得之退休金為一
      百六十四萬三千四百零二元（34966×47=0000000）。
    3.上訴人戊○○於前段期間計算之退休金，已用掉四十七個基數，尚有三個基數
      ，而依上訴人嘉義縣政府提出之上訴人戊○○平均工資表，上訴人戊○○之工
      餉為一萬六千九百三十五元，是則本段期間，上訴人戊○○應得之退休金為五
      萬零八百零五元（16935×3=50805）。
    4.上訴人戊○○可請領之退休金為一百六十九萬四千二百零七元（
      0000000+50805=0000000 ），扣除上訴人嘉義縣政府已支付之一百三十一萬六
      千八百五十六元，尚可請求上訴人嘉義縣政府給付三十七萬七千三百五十一元
      （0000000-0000000 =377351)。
  　(四)上訴人己○○部分：
  　1.上訴人己○○自六十一年四月十五日起受雇至九十一年十月一日止自請退休，
      工作年資為三十‧四七年，基數為五十個基數，退休前六個月平均工資為三萬
      四千四百六十八元，駕駛員管理辦法於六十八年十月二十六日修正前上訴人己
      ○○之工餉為一萬六千九百三十五元，有上訴人己○○之薪資清單影本附卷可
      參，亦為上訴人嘉義縣政府所不爭執。
    2.六十八年十月二十六日至九十一年十月一日上訴人己○○退休止，上訴人己○
　　　○於本段期間之退休年資為二三‧五年，依駕駛員管理辦法第二十一條之「每
　　　滿一年給與二個月工資之一次退職金」之規定，以二三‧五年工作年資計算共
　　　計須給與四十七個月工資，是則本段期間，上訴人己○○應得之退休金為一百
      六十一萬九千九百九十六元（34468×47=0000000）。
    3.上訴人己○○於前段期間計算之退休金，已用掉四十七個基數，尚有三個基數
      ，而依上訴人嘉義縣政府提出之上訴人己○○平均工資表，上訴人己○○之工
      餉為一萬六千九百三十五元，是則本段期間，上訴人己○○應得之退休金為五
      萬零八百零五元（16935×3=50805）。
  　4.上訴人己○○可請領之退休金為一百六十七萬零八百零一元（
      0000000+50805=0000000），扣除上訴人嘉義縣政府已支付之一百二十九萬一
      千九百零四元，尚可請求上訴人嘉義縣政府給付三十七萬八千八百九十七元
      （0000000-0000000 =378897)。
　　(五)上訴人甲○○部分：
　　1.上訴人甲○○自六十六年九月三日起受雇至九十一年十二月十六日止自請退休
　　　，工作年資為二十五‧二九年，基數為五十個基數，退休前六個月平均工資為
　　　四萬一千四百五十五元，駕駛員管理辦法於六十八年十月二十六日修正前上訴
      人甲○○之工餉為一萬六千九百三十五元，有上訴人甲○○之薪資清單影本附
      卷可參，亦為上訴人嘉義縣政府所不爭執。
    2.六十八年十月二十六日至九十一年十二月十六日上訴人甲○○退休止，上訴人
　　　甲○○於本段期間之退休年資為二三‧五年，依駕駛員管理辦法第二十一條之
　　　「每滿一年給與二個月工資之一次退職金」之規定，以二三‧五年工作年資計
　　　算共計須給與四十七個月工資，是則本段期間，上訴人甲○○應得之退休金為
　　　一百九十四萬八千三百八十五元（41455×47=0000000）。
    3.上訴人甲○○於前段期間計算之退休金，已用掉四十七個基數，尚有三個基數
      ，而依上訴人嘉義縣政府提出之上訴人甲○○平均工資表，上訴人甲○○之工
      餉為一萬六千九百三十五元，是則本段期間，上訴人甲○○應得之退休金為五
      萬零八百零五元（16935×3=50805）。
    4.上訴人甲○○可請領之退休金為一百九十九萬九千一百九十元（0000000+
　　　50805=0000000)，扣除上訴人嘉義縣政府已支付之一百四十七萬六千八百五十
　　　五元，尚可請求上訴人嘉義縣政府給付五十二萬二千三百三十五元（0000000-
　　　0000000=522335)。
六、綜上所述，上訴人乙○○等五人主張上訴人嘉義縣政府短付退休金，爰本於請領
    退休金之法律關係，請求上訴人嘉義縣政府給付上訴人乙○○退休金三十六萬零
    二百七十九元；給付上訴人丁○○退休金三十七萬七千四百九十一元；給付上訴
    人戊○○退休金三十七萬七千三百五十一元；給付上訴人己○○退休金三十七萬
    八千八百九十七元；給付上訴人甲○○退休金五十二萬二千三百二十五元，及均
    自起訴狀繕本送達被告即九十二年五月二十一日起至清償日止，按年息百分之五
    計算之利息之範圍內，有理由，應予准許。上訴人乙○○等五人逾此部分之請求
    ，為無理由，應予駁回。其假執行之聲請亦失所附麗，應併予駁回。
    原審就上開應准許部分，為上訴人乙○○等五人敗訴之判決，並駁回其假執行之
    聲請，尚有未洽，上訴人乙○○等五人就此部分上訴人意旨指摘原判決不當，求
    予廢棄改判，為有理由，爰由本院就此部分予以廢棄改判如主文第二項所示。至
    於上訴人乙○○等五人之請求不應准許部分，原判決為上訴人乙○○等五人敗訴
    之判決，並駁回其假執行之聲請，經核於法並無不合，上訴人乙○○等五人就此
    部分上訴意旨求予廢棄改判，為無理由，應予駁回。又原判決為上訴人乙○○等
    五人勝訴之判決部分，於法並無不合；上訴人嘉義縣政府上訴意旨指摘原判決不
    當，求予廢棄改判 ，為無理由，應予駁回
七、本件事證已臻明確，兩造其餘攻擊防禦方法及舉證，於判決結果不生影響，爰不
    予一一論列。
八、據上論結，本件上訴人乙○○等五人之上訴為一部有理由，一部無理由；上訴人
　　嘉義縣政府之上訴為無理由，依民事訴訟法第四百五十條、第四百四十九條第一
　　項、第七十九條、第八十五條第一項前段、第七十八條，判決如主文。
中　　　華　　　民　　　國　　九十三　　年　　　八　　　月　　　三十　　日
　　　　　　　　　　　　　　　　　　臺灣高等法院臺南分院民事第三庭
~B1審判長法官　林　　輝　　雄
~B2　　　法官　王　　明　　宏
~B3　　　法官　徐　　宏　　志
右為正本係照原本作成。
嘉義縣政府如對本判決上訴，須於判決送達後二十日內向本院提出上訴狀，其未表明
上訴理由者，應於上訴後二十日內向本院提出上訴理由書。
其餘不得上訴。
中　　　華　　　民　　　國　　九十三　　年　　　九　　　月　　二十二　　日
~B法院書記官　陳　　昆　　陽
